最高法院刑事判決　　　　　　九十六年度台上字第四三七六號
上　訴　人　台灣高等法院高雄分院檢察署檢察官
被　　　告　甲○○
上列上訴人因被告妨害性自主案件，不服台灣高等法院高雄分院
中華民國九十三年十一月二十三日第二審判決（九十三年度少連
上訴字第五七號，起訴案號：台灣高雄地方法院檢察署九十二年
度偵字第三三一八號），提起上訴，本院判決如下：
    主  文
原判決撤銷，發回台灣高等法院高雄分院。
    理  由
本件原判決以公訴意旨略稱：被告甲○○平日在高雄市旗津區○
○○路九六二巷口其母親經營之奇仔檳榔攤幫忙。緣於民國九十
二年二月一日，Ａ女（代號0000－0000，人別資料詳卷
）與其友人紀宣亦前往該檳榔攤找綽號「放電」之不詳姓名友人
，嗣二人即滯留在該檳榔攤。迄九十二年二月三日十四時許，被
告持一藍白色膠囊（內有白色粉末）之不明藥物供Ａ女把玩，Ａ
女因好奇而在檳榔攤內將膠囊打開揮灑在空中，致吸入少許粉末
，造成肢體無力幾近昏迷，經紀宣亦及被告攙扶送至上開旗津三
路九六二巷十號三樓被告臥房內之床上休息，紀宣亦並將房門上
鎖。詎被告認有機可乘，明知Ａ女係十四歲以上未滿十六歲之女
子，已無法抗拒，竟以鑰匙打開房門潛入房間內，脫去Ａ女內褲
後，將生殖器官插入Ａ女陰道，性交一次得逞。嗣Ａ女肢體恢復
感覺後，穿妥衣服下樓到檳榔攤，將此事告知紀宣亦，二人乃相
偕離去，報警處理等情。因認被告涉犯刑法第二百二十五條第一
項之罪嫌云云。惟經審理結果，認不能證明被告犯罪，因而撤銷
第一審之科刑判決，改判諭知被告無罪，固非無見。
惟按：(一)、客觀上為法院認定事實及適用法律基礎之證據，雖已
調查而其內容尚未明瞭者，即與未經調查無異，如遽行判決，仍
屬應於審判期日調查之證據而未予調查之違法。又判決雖載理由
，但不能憑以斷定其所為論述之根據者，仍屬理由不備。原判決
對於被害人Ａ女指稱：「我醒過來的時候看到甲○○在我面前，
我的陰部會痛，內、外褲子都沒有穿，甲○○壓在我身上，甲○
○將他的生殖器放進我的陰部我想要掙扎但是沒有力氣，後來甲
○○就走了，當我有力氣的時候我就將褲子穿起來並趕快到檳榔
攤找紀宣亦，告訴紀宣亦說我要趕快走了，不要留在這裡，……
」「當我清醒、體力漸回復時，發現房門沒有上鎖、打開」等語
，認為不可採信，係以：「Ａ女既早已甦醒而知悉其如何遭性侵
害之情景，何以Ａ女仍繼續睡二小時之久，直至所謂『體力漸回
復時，始發現房門沒有上鎖、打開了』，凡此均不合常情」等由
，為其主要論據之一（見原判決第九頁第二至四行）。然查原判
決於理由內另又說明：被害人Ａ女係飲用保力達酒精飲料後酒醉
，致由Ａ女友人紀宣亦攙扶至被告房間休息等情（見原判決第五
至六頁，理由四、(二)之(2)），倘若不虛，則Ａ女當時酒醉之程度
如何？是否已陷入無意識狀態？或僅屬意識模糊、體力疲憊而仍
具知覺？茍其仍具知覺，惟因酒後無力抗拒致受性侵害，並於被
害之後繼續昏睡，是否必為事理之所無，而得謂為不合常情？尚
非全無疑義。原判決未予釐清究明，遽為上開論斷，難謂已符採
證法則，且有判決理由不備之違法。(二)、對於男女利用其精神、
身體障礙、心智缺陷或其他相類之情形，不能或不知抗拒而為性
交者，刑法第二百二十五條第一項設有處罰之明文。其所謂相類
之情形，係指被害人雖非精神、身體障礙、心智缺陷，但受性交
時，因昏暈、酣眠、泥醉等相類似之情形，致無同意性交之理解
，或無抗拒性交之能力者而言；至被害人之所以有此情狀，縱因
自己之行為所致，仍不能解免乘機對其性交者之刑責。原判決雖
以：「Ａ女於本院（指原審）調查時自承逕自飲用含酒精之飲料
保力達二杯，於原審（指第一審）則稱『喝保力達一、二杯』，
繼又稱：『過去曾喝過玫瑰紅及保力達，當天喝保力達二至四杯
』（見第一審卷第一三八、一五六頁）。按保力達或維士比飲料
，既含酒精且含糖而甜，故適於暢飲而易醉，豈非故意自陷其身
心於不尋常之狀態。是故公訴意旨指訴『Ａ女身體無力，意識幾
近昏迷』，自應由Ａ女自負其責任。」等由，資為有利於被告之
論據之一（見原判決第七頁，理由四之(三)末六行）。然揆諸首開
說明，其此部分之論斷，於法併有未合。以上或為檢察官上訴意
旨所指摘，或為本院得依職權調查之事項，應認原判決有撤銷發
回之原因。
據上論結，應依刑事訴訟法第三百九十七條、第四百零一條，判
決如主文。
中　　華　　民　　國　九十六　年　　八　　月　　十　　日
                      最高法院刑事第五庭
                          審判長法官  林　增　福
                                法官  邵　燕　玲
                                法官  張　清　埤
                                法官  陳　世　雄
                                法官  蔡　國　在
      本件正本證明與原本無異
                                      書  記  官
中　　華　　民　　國　九十六　年　　八　　月　 十五　 日
                                                      Ｋ
